【裁判字號】    88,上易,28
【裁判日期】    890830
【裁判案由】    違反專利法之損害賠償
【裁判全文】
臺灣高等法院高雄分院民事判決  八十八年度上易字第二八號
      上  訴  人  富斌工業有限公司
      法定代理人  乙○○
      訴訟代理人  李文禎律師
                  黃如流律師
      被  上訴人  甲○○      .
右當事人間違反專利法之損害賠償事件，上訴人對於中華民國八十八年二月五日臺灣
高雄地方法院八十七年訴字第一四三三號第一審判決提起上訴，本院判決如左：
      主      文
上訴駁回。
第二審訴訟費用由上訴人負擔。
      事      實
甲、上訴人方面：
  一、聲明：求為判決：
    (一)原判決關於上訴人敗訴部分廢棄。
    (二)右廢棄部分，被上訴人應再給付上訴人新台幣（以下同）四十四萬七千零四十
      元及自民國八十七年三月七日起至清償日止，按年息百分之五計算之利息。
    (三)右廢棄部分，第一、二審訴訟費用由被上訴人負擔。
    (四)上訴人願供擔保，請准予宣告假執行。
  二、陳述：除與原判決書記載相同者，予以引用外，補稱：
    上訴人所有之第一一五０九號新型專利，專利功能兼具「跨」「置」兩用功能，
    如以其他構造取代，將僅為「跨」用之展示架，而成為另一商品；又依專利法第
    九十七條、第九十八條第二項之規定，上訴人所有之專利部分，對既有之商品構
    造加以創作或改良，而對整體商品之價值、功用上有所增進，則其創作或改良之
    價值，自不僅限於所創作或改良部分「物」之價值，否則顯與專利法之精神相違
    背，由前述可知，被上訴人主張應以上訴人新型專利部分「物」之價值為計算損
    害賠償之依據，殊屬不當，原法院逕以之為計算之標準，亦有違誤。
乙、被上訴人方面：
  一、聲明：求為判決：
    (一)上訴駁回。
    (二)第一、二審訴訟費用由上訴人負擔。
    (三)如受不利之判決，被上訴人願供擔保請准予宣告免假執行。
  二、陳述：除與原判決書記載相同者，予以引用外，補稱：
    (一)被上訴人所出售之展示架，其產品之組成物品中，僅「托手吊板」與上訴人申
      請專利權之「兼具跨置及橫掛兩用架」為相類似之物，而被上訴人所出售之「
      托手吊板」之利益僅九十元為上訴人所不爭執，故被上訴人以二千三百元計算
      被上訴所銷售物品之所得利益，顯有未洽，且依上訴人所委訴外人金元企業行
      銷售之產品中，訴外人所出售之金額亦僅有八十元，其他部分則非為上訴人之
      專利權範圍所及，皆可證上訴人以整組衣架之出售價格為本件請求損害賠額之
      依據，與法不合。
    (二)再者，上訴人另主張被上訴人侵害其專利權之販售物品期間，乃自八十五年一
      月一日起至八十六年二月五日止共四百０一日，且每日皆有販售該物品云云，
      然查被上訴人自八十三年四月十三日自他人盤讓現今所經營之店面，店中所存
      留之托手吊板僅剩一百支左右，且未曾再為進貨，倘若如上訴人所述每日皆有
      出售該物品，亦無如其所述四百０一天內均有出售之可能；又被上訴人店中原
      所留存之托手吊架數量既僅有一百支左右，倘被上訴人將其全部出售，所得利
      益亦僅有九千元，依專利法第八十九條第三項之規定，縱損害額以兩倍計算，
      上訴人最高亦僅能請求一萬八千元，可知上訴人所請求之數額顯屬無據。
      理      由
一、上訴人主張：被上訴人自民國八十三年四月起，在高雄市三民區○○○路一八三
    之一號經營首都美藝社，其明知新型「兼具跨置及橫掛兩用架體」（下稱兩用架
    體），係上訴人向經濟部中央標準局申請取得之新型專利權，竟未獲上訴人同意
    ，意圖營利自八十四年間起至八十六年二月三日止，在上開首都美藝社內，連續
    販賣侵害上訴人專利權之「兼具跨置及橫掛兩用架體」予不特定之顧客，數量約
    共一百個，每個單價二千三百元，合計出售所得利益共計二十三萬元，爰依專利
    法第一○五條、八十八條、八十八條第一項前段、八十九之規定，求為命被上訴
    人應賠償上訴人四十六萬元之判決（原審判命被上訴人給付一萬二千九百六十元
    ，及自八十七年三月七日起至清償日止，按年息百分之五計算之利息，被上訴人
    就其敗訴部分未聲明上訴，上開部分已經確定）。
二、被上訴人則以伊不知所販賣之系爭產品為上訴人享有專利權，上訴人係八十四年
    八月十一日才獲得經濟部中央標準局核發之專利證書，而在上訴人創作該專利物
    品之前，市面上已有相類似之物品在坊間流通販賣，被上訴人主觀上並無侵害上
    訴人專利權之故意，被上訴人於八十六年二月三日出售予上訴人之「展示架」一
    組，價格雖為二千三百元，惟該展示架包括鐵管二支、木板一片、白鐵吊管一支
    、臂手四支、托手吊板二支等物品，被上訴人所出售予上訴人之物品中僅單價九
    十元之「托手吊板」，與上訴人申請專利權之「兼具跨置及橫掛兩用架體」似屬
    相類似之物，上訴人以整組衣架二千三百元之價格，為計算本件損害賠償依據，
    顯屬無據等語，資為抗辯。
三、上訴人主張被上訴人自民國八十三年四月起，在高雄市三民區○○○路一八三之
    一號經營首都美藝社，其明知新型「兼具跨置及橫掛兩用架體」，係上訴人向經
    濟部中央標準局申請取得之新型專利權，竟未獲上訴人同意，意圖營利自八十四
    年間起至八十六年二月三日止，在上開首都美藝社內，連續販賣侵害上訴人專利
    權之「兼具跨置及橫掛兩用架」予不特定之顧客，數量約共一百個，每個單價二
    千三百元之事實，已據其於刑事卷中提出收據、中華民國專利證書、存證信函各
    一紙、專利侵害鑑定報告書二份為證（參見原法院八十七年度易字第二一三號刑
    事卷）。被上訴人對販賣系爭產品等情不爭執，惟辯稱其不知所販賣之產品為上
    訴人享有專利權等語。經查：
  (一)「兼具跨置及橫掛兩用架體」，其專利權人為上訴人公司，創作人為乙○○，專
    利權期間係自民國八十四年八月十一日至九十四年十月十四日止等情，有中華民
    國專利證書新型第一一五０九四號及中華民國專利公報在卷可稽，是上訴人為新
    型專利權人，應堪信實。
  (二)又被上訴人販售之系爭商品，經送請司法院核定之侵害專利權鑑定專業機構─中
    國生產力中心，鑑定結果認為：經要件比較分析，再依據專利侵害判斷程序，參
    考全要件原則，均等論及專利侵害比對之準則後，待鑑定物品（即被上訴人販售
    之該商品）於水平撐臂、扣固板、套筒之技術特點，與申請專利範圍所主張之技
    術特徵相同，故認定與新型第一一五０九四號專利權範圍相同，此有該專利侵害
    鑑定報告書在刑事卷可稽。經比對卷附被上訴人商品之結構圖，其係由一水平撐
    臂、一扣固板及一套筒所組成，水平撐臂為一角鐵，於兩端各設有圓孔及槽孔，
    其中央則固接一扣固板，而呈一Ｔ狀架體，均與上訴人所申請專利範圍相同，是
    上訴人主張被上訴人所販賣之系爭商品侵害上訴人之專利權，應堪信實。
  (三)被上訴人於八十六年五月十六日刑事偵查時供稱：扣案物品（即系爭兩用架體）
    是伊太太不小心把以前的存物出售給上訴人，那是幾年前向某個工廠買來要出售
    的，只剩下沒幾支等語，於刑事庭審理時復稱：「當時我叫我太太（將兩用架體
    ）拿下來．．．」（參見本院刑事卷八十七年九月二十二日審判筆錄），又被上
    訴人販賣系爭兩用架體是上訴人於八十六年二月三日至被上訴人所經營之首都美
    藝社購得，有首都美藝社收據一紙在卷可參。又被上訴人於八十三年四月十三日
    起經營模特兒玻璃纖維模型及陳列衣架、鐵架買賣行業，有高雄市政府營利事業
    登記證在刑事卷可按，其經營時間既長達三年有餘，又係專門從事衣架、鐵架買
    賣，衡諸經驗法則，當無不知所販賣兩用架體係侵害上訴人專利權之仿冒品，是
    被上訴人所辯其不知所販賣之產品為上訴人享有專利權，其非「故意」侵害上訴
    人專利權等語，尚無可採。況本院八十七年度上易字第一九四二號刑事判決，亦
    同此認定。
四、上訴人主張被上訴人自八十四年間起至八十六年二月五日止，共二十五個月，其
    每月出售四個，數量約共一百個，每個單價二千三百元，合計出售所得利益共計
    二十三萬元，被上訴人依法應賠償四十六萬元之損害。被上訴人則以其出售予上
    訴人之物品中僅單價九十元之「托手吊板」侵害上訴人之專利權，上訴人以整組
    衣架二千三百元之價格，為計算本件損害賠償依據為屬不當置辯。經查：
  (一)「新型專利權受侵害時，專利權人得請求損害賠償」，專利法第一○五條、第八
    十八條第一項前段定有明文。又「依專利法第八十八條請求損害賠償時，得依侵
    害人因侵害行為所得之利益計算損害。於侵害人不能就其成本或必要費用舉証時
    ，以銷售該項物品全部收入為所得利益」，「侵害行為如屬故意，法院得依侵害
    情節，酌定損害額以上之賠償。但不得超過損害額之二倍」，同法第一○五條、
    第八十九條第一項第二款、第八十九條第三項亦有明文。
  (二)被上訴人與其妻陳仙女自八十三年四月十三日盤下首都美藝社後，開始販賣系爭
    兩用架體，因其係零售，該商品非常用物品，賣出去不多，一個月頂多賣出四個
    ，自八十六年二月五日收到上訴人存證信函止，即未再販賣該商品等情，有高雄
    市政府營利事業登記證在刑事卷可稽，核與證人陳仙女證述情節相符（參見原法
    院刑事卷八十七年三月三日訊問筆錄），另參酌上訴人之「兼具跨置及橫掛兩用
    架體」商品，其專利權期間係自民國八十四年八月十一日至九十四年十月十四日
    止，被上訴人販賣侵害上訴人專利權商品係自八十四年八月十一日起至八十六年
    二月五日止，共十八個月，應堪認定。是被上訴人販賣侵害上訴人專利之商品應
    為七十二個。上訴人主張自八十四年一月即起，被上訴人即有侵害上訴人專利權
    之事實，與上開證據不符，尚無可採。
  (三)被上訴人於八十六年二月三日出售予上訴人「展示架」一組，價格二千三百元，
    該展示架包括下列物品之零組件，即鐵管二支（每支四百五十元）、木板一片（
    價值六百元）、白鐵吊管一支（價值三百五十元）、臂手四支（每支九十元）、
    托手吊板二支（每支九十元），此有收據一紙在卷可查。而被上訴人出售予上訴
    人「展示架」整組物品當中，僅「托手吊板」（即系爭兩用架體）侵害上訴人申
    請專利權之「兼具跨置及橫掛兩用架體」，此有該兩商品之結構圖（參見刑事偵
    查卷第三十二頁至第三十六頁）及中國生產力中心之專利侵害鑑定報告書（內附
    結構圖及相片七張）在卷可考，是被上訴人主張其侵害上訴人專利權部分僅價值
    九十元之「托手吊板」（即系爭兩用架體），侵害上訴人申請專利權等語，應堪
    採信。上訴人雖主張被上訴人侵害上訴人專利權範圍應以整組展示架為計算被上
    訴人所得利益之標準，非以單一「專利權範圍」做為計算標準，為此尚乏法律依
    據，自無可採。況且，依被上訴人所販賣「展示架」整組產品內容觀之，系爭兩
    用架體（即收據上所稱托手吊板），與其它零組件產品，尚非屬不可分離之必要
    零件，其亦可由他項零組件代替，是上訴人所稱被告所得利益應以二千三百元整
    組「展示架」計算，尚難採認。
五、綜上所述，本件被上訴人既無法對侵害上訴人專利權之系爭兩用架體之成本或必
    要費用為舉證，是上訴人依上開專利法第一百零五條、第八十八條第一項前段、
    第八十九條第一項第二款規定，請求以被上訴人「侵害行為所得之利益」，即六
    千四百八十元（72×90＝6480）為損害賠償數額，自屬有據。又本件被上訴人係
    屬「故意」侵害上訴人專利權，前已述明，依上開專利法第一百零五條、第八十
    九條第三項規定，審酌被上訴人侵害上訴人專利權之情節，認上訴人得請求之損
    害賠償額，以前項「侵害行為所得之利益」─六千四百八十元再提高一倍為適當
    ，即一萬二千九百六十元（6480×2＝12960）。從而，本件上訴人依專利法規定
    ，請求被上訴人給付一萬二千九百六十元，及自八十七年三月七日（起訴狀繕本
    送達被告翌日）起，按年息百分之五計算之利息，尚屬正當，應予准許。逾此之
    數額，自非正當，應予駁回，原審就此部分為上訴人敗訴判決，並無違誤，上訴
    意旨求予廢棄改判，非有理由，應予駁回。
六、本件判決基礎已臻明確，兩造其餘主張陳述及所提之證據，均與判決結果無影響
    ，本院自毋庸再予逐一審酌，附此敘明。
七、據上論結：本件上訴為無理由，合依民事訴訟法第四百四十九條第一項、第七十
    八條，判決如主文。
中    華    民    國        八十九      年      八      月     三十     日
                                      臺灣高等法院高雄分院民事第三庭
~B1審判長法官  王憲義
~B2法      官  張明振
~B3法      官  賴玉山
右為正本係照原本作成。
不得上訴。
中    華    民    國        八十九      年      九      月      一      日
~B法院書記官  邱麗莉
                                                                        Ｈ


司法院資訊處製作；財團法人民間司法改革基金會備份。
